【裁判字號】    98,訴,998
【裁判日期】    981021
【裁判案由】    撤銷區分所有權人大會決議
【裁判全文】
臺灣臺北地方法院民事判決               98年度訴字第998號
原      告  辰○○
            未○○
            壬○○
            丁○○
            乙  ○
            己○○
            丑○○
            卯○○
            甲○○
            寅○○
            申○○
            巳○○
            天○○
            癸○○
            庚○○
            子○○
            辛○○
            丙○○
            午○○
            戌○○
兼  共  同
訴訟代理人  戊○○
            酉○○
被      告  永春社區管理委員會
法定代理人  亥○○
上列當事人間撤銷區分所有權人大會決議事件，本院於中華民國
98年10月16日言詞辯論終結，判決如下：
    主  文
被告於民國九十七年十月二十五日召開之區分所有權人會議，其
中第二案關於法定停車位整頓計畫案之決議，應予撤銷。
訴訟費用由被告負擔。
    事實及理由
壹、程序方面
一、本件原告法定代理人於起訴時為林曾瓊姿，繼於本院審理期
    間變更為亥○○，並經承受訴訟並提出被告第2屆第1次委員
    會會議紀錄、臺北市政府民國98年4月24日府都建字第0986
    7225400號准予備查函為證，經核無不合，應予准許。
二、按訴狀送達後，原告不得將原訴變更或追加他訴，但請求之
    基礎事實同一，不在此限，民事訴訟法第255條第1項第2 款
    定有明文。次按所謂請求之基礎事實同一，係指變更或追加
    之訴與原訴之主要爭點有其共同性，各請求利益之主張在社
    會生活上可認為同一或關連，而就原請求之訴訟及證據資料
    ，於審理繼續進行在相當程度範圍內具有同一性或一體性，
    得期待於後請求之審理予以利用，俾先後兩請求在同一程序
    得加以解決，避免重複審理，進而為統一解決紛爭者，即屬
    之（最高法院90年度台抗字第2 號裁定意旨參照）。本件原
    告起訴時請求撤銷永春社區97年10月25日所為之區分所有權
    人會議（下稱系爭會議）中關於法定停車位整頓計畫案之決
    議，嗣於98年4 月23日本院審理中，以書狀追加午○○、戌
    ○○為原告，查原告追加之訴與原訴，皆係本於請求撤銷系
    爭會議中關於法定停車位整頓計畫案決議之基礎事實，二訴
    之原因事實，有其社會事實之共通性及關聯性，並就原請求
    所主張之事實及證據資料，於追加之訴得加以利用，揆諸上
    揭規定，應予准許。
貳、實體方面
一、原告起訴主張：
    原告等為永春社區之區分所有權人，分別散居於B2至B8各棟
    ，皆為各棟1 樓之住戶，各戶門前進出部分恰為各棟之法定
    停車場，產權為公同共有。由於起造時未建有地下停車場設
    施，各棟樓上、樓下住戶、訪客或永春市場攤販，汽機車皆
    任意停放1 樓住戶門前。被告永春社區管理委員會（下稱永
    春管委會）前主任委員即訴外人林曾瓊姿，為圖增加管理費
    收入，遂規劃收費停車位。惟林曾瓊姿未依永春社區住戶規
    約（下稱住戶規約）第2條第4項規定，召集各棟區分所有權
    人協商法定停車位之規劃，即以自行擬定之草案，提交區分
    所有權人會議議決。嗣被告於97年08月16日召開之97年度第
    一次區分所有權人會議，因人數不足而無法召開，遂依公寓
    大廈管理條例第32條規定，就同一議案於97年10月25日重新
    召開97年度第二次區分所有權人會議（下稱系爭會議）。會
    議中，原告等要求被告提供時間討論各項議案並需經合法表
    決，且對出席費之發放及會後問卷統計之決議方法當場表示
    異議。詎林曾瓊姿仍強勢主控議程，對原告等之意見置若罔
    聞，仍於系爭會議散會後，以問卷方式收回統計，統計後再
    由林曾瓊姿自行公佈查驗之結果，中間查驗過程為何為原告
    等所不知，顯然未依公寓大廈管理條例第32條之規定作成決
    議。事後，原告等委託亥○○即被告之現任主任委員出面與
    被告協調上開問題遭拒，旋依公寓大廈管理條例第32條第 2
    項之規定，將會後自行製作虛妄不實之會議記錄依同條例第
    34條第1項規定送達各區分所有權人，而永春社區1樓住戶僅
    為永春社區中之少數，如欲依公寓大廈管理條例第32條第 2
    條之規定，須區分所有權人及其區分所有權比例合計超過半
    數，並於7 日內以書面表示反對，實無可能。系爭會議之召
    集程序或決議方法既違反公寓大廈管理條例第31條、第32條
    、第34條、住戶規約第2條第4項規定，爰依公寓大廈管理條
    例第1條第2項類推適用民法第56條第1 項之規定，提起本件
    撤銷訴訟等語。並聲明：被告於97年10月25日所召開之區分
    所有權人大會，其中第二案關於法定停車位整頓計畫案之決
    議，應予撤銷。
二、被告則以：
    召開系爭會議前曾公告並通知全體住戶，並請各住戶提案討
    論，惟至開會前1 日均未曾接獲原告或其他委員之提案，況
    且原告戊○○、丁○○、辰○○、壬○○、乙○、申○○、
    癸○○、庚○○、辛○○等人於召開系爭會議時並未出席。
    系爭會議之議案表決表於簽到時發放，並於說明討論後在場
    簽寫繳交於工作人員，爾後由總幹事處理。另系爭會議所發
    放之車馬費係由攤販佔用永春社區部分法定空地之清潔費收
    入所支付，並非動用原告與其餘住戶之管理維護費等語，資
    為抗辯。並聲明：原告之訴駁回。
三、查原告主張被告永春管委會於97年10月25日上午9 點30分召
    開系爭會議，並作成法定停車位整頓計畫案之決議（下稱系
    爭決議），有系爭會議之會議記錄在卷可稽（分見本院卷第
    15至18頁），且為被告所不爭執，堪信為真實。
四、得心證之理由：
    原告主張被告永春管委會於97年10月25日上午9 點30分召開
    之系爭會議關於法定停車位整頓計畫案之召集程序及決議方
    法，違反公寓大廈管理條例及住戶規約等相關規定，應予以
    撤銷等語，為被告所否認，並以前揭情詞置辯，是本件爭點
    厥為：原告訴請撤銷系爭決議，有無理由？茲分敘如下：
  (一)按總會之召集程序或決議方法，違反法令或章程時，社員得
    於決議後3 個月內請求法院撤銷其決議。但出席社員，對召
    集程序或決議方法，未當場表示異議者，不在此限，民法第
    56條第1 項定有明文。次按公寓大廈管理委員會為人的組織
    體，區分所有權人會議為其最高意思機關。其區分所有權人
    會議之召集程序或決議方法，違反法令或章程時，依公寓大
    廈管理條例第1條第2項規定，應適用民法第56條第1 項撤銷
    總會決議之規定，由區分所有權人請求法院撤銷區分所有權
    人會議之決議，最高法院92年度台上字第2517號判決要旨參
    照。又民法第56條第1 項但書之規定，限制出席社員對召集
    程序或決議方法，未當場表示異議者，不得訴請法院撤銷總
    會決議者，原為防止出席會議之社員，事後任意翻異，致有
    礙總會營運之決策與推展。惟未出席總會之社員，則因非可
    期待其事先預知總會決議有違反章程或法令之情事而予以容
    許，亦無法當場表示異議，自應許其於法定期間內提起撤銷
    總會決議之訴（最高法院77年台上字第518 號、78年台上字
    第2584號、86年台上字第3604號判決意旨參照）。查被告雖
    抗辯原告戊○○、丁○○、辰○○、壬○○、乙○、申○○
    、癸○○、庚○○、辛○○等人於召開系爭會議時並未出席
    ，惟揆諸首揭說明，原告戊○○等人仍得於系爭區分所有權
    人會議作成決議後3 個月內，請求法院撤銷其決議。經查，
    系爭決議於97年10月25日作成，原告於97年12月22日起訴請
    求撤銷系爭決議，符合上開規定，合先敘明。
  (二)次按區分所有權人會議之決議，除規約另有規定外，應有區
    分所有權人3分之2以上及其區分所有權比例合計3分之2以上
    出席，以出席人數4分之3以上及其區分所有權比例占出席人
    數區分所有權4分之3以上之同意行之。又區分所有權人會議
    依前條規定未獲致決議、出席區分所有權人之人數或其區分
    所有權比例合計未達前條定額者，召集人得就同一議案重新
    召集會議；其開議除規約另有規定出席人數外，應有區分所
    有權人三人並五分之一以上及其區分所有權比例合計五分之
    一以上出席，以出席人數過半數及其區分所有權比例占出席
    人數區分所有權合計過半數之同意作成決議。公寓大廈管理
    條例第31條、第32條第1項分別定有明文。
  (三)查原告主張系爭會議關於法定停車位整頓計畫案之決議方式
    ，係以發放問卷方式為之，未當場進行表決，且未以公開方
    式查驗問卷結果等情，為被告所不爭執，並經本院當庭勘驗
    系爭會議召開過程之光碟，製成勘驗筆錄在卷可稽（見本院
    卷第215頁），堪認原告上開主張為真實。又表決權之行使
    ，公寓大廈管理條例無明文限制其方式，而按表決屬區分所
    有權人為形成多數人意思表示一致之方法，有關表決之方法
    ，除法令另有強行規定外，只要能達成上開多數決議即可，
    是系爭會議以問卷方式作為表決權之行使方式，雖非當然違
    法，然問卷結果之查驗對於系爭決議結果影響甚大，自應以
    公開方式為之，以確保公平性，惟查本件系爭決議之決議方
    法，係以會後收回問卷方式為問卷結果之查驗，並未於系爭
    會議中以公開方式查驗問卷結果，業如上述，從而，系爭問
    卷結果之查驗過程非公開透明，而無從確知系爭決議之公佈
    結果，是否即為各區分所有權人之表決權行使之結果，其決
    議方法自難謂適法，則原告主張系爭決議之決議方法違法，
    尚非無據，堪以採信。
五、綜上所述，原告本於民法第56條第1項規定，請求系爭決議
    應予撤銷，為有理由，應予准許。
六、本件事證已臻明確，兩造其餘攻擊防禦方法，經審酌後，或
    與本件無涉，或與判決結果不生影響，毋庸一一論列，併此
    敘明。
七、訴訟費用負擔之依據：民事訴訟法第78條。
中    華    民    國    98    年    10    月    21    日
                  民事第六庭    審判長法  官  朱漢寶
                                      法  官  洪文慧
                                      法  官  陳雯珊
以上正本係照原本作成。
如對本判決上訴，須於判決送達後20日內向本院提出上訴狀。
中    華    民    國    98    年    10    月    21    日
                                      書記官  陳彥樺


司法院資訊處製作；財團法人民間司法改革基金會備份。
